臺灣高等法院臺南分院刑事裁定      
                                   110年度毒抗字第931號
抗  告  人  甲○○




上列抗告人因強制戒治案件，不服臺灣嘉義地方法院中華民國11
0年11月12日所為110年度毒聲字第474號裁定，提起抗告，本院
裁定如下：
    主  文
抗告駁回。
    理  由
一、原裁定意旨略以：抗告人即被告甲○○（下稱抗告人）因施用
    第二級毒品案件，經依臺灣嘉義地方法院（下稱原審法院）
    110年度毒聲字第187號裁定送法務部矯正署臺南看守所附設
    勒戒處所觀察、勒戒後，經綜合判斷認有繼續施用毒品之傾
    向，有該所民國110年11月3日南所衛字第11000103760號函
    附之有無繼續施用毒品傾向證明書及有無繼續施用毒品傾向
    評估標準紀錄表各1份附卷可稽，是檢察官聲請裁定令抗告
    人入戒治處所施以強制戒治，核無不合，應予准許，而依毒
    品危害防制條例第20條第2項後段規定，裁定抗告人令入戒
    治處所強制戒治，其期間為6個月以上，至無繼續強制戒治
    之必要為止，但最長不得逾1年等語。
二、抗告意旨略以：抗告人因觸犯毒品危害防制條例案件，現於
    臺南戒治所執行戒治中，期間經由戒治所內之心理醫生及社
    工簡單之三言兩語的晤談，即認定抗告人有出社會再犯之虞
    ，而使抗告人遭受聲請強制戒治治療之處分。按109年1月15
    日修正公布、同年7月15日施行之毒品危害防制條例第20條
    第3項之規定，犯第10條之罪於觀察勒戒或強制戒治完畢後
    ，3年後再犯第10條之罪者，適用本條例前兩項之規定。所
    謂3年後再犯，只要本次再犯（不論修正施行前或後，距最
    後一次觀察強制勒戒所執行完畢而釋放已逾3年者，即該當
    之，不可因期間有無再犯第10條之罪經起訴、判決或執行而
    受影響）。按因毒品危害防制條例之修正及最高法院刑事大
    法庭109年11月18日109年度台上大字第3826號裁定變更適用
    觀察勒戒處分之對象、標準及頻率。為此法務部與衛生福利
    部及專業學者業已研議修正「有無繼續施用毒品傾向評估標
    準」，就評分項目前科紀錄有所調整，並於110年3月26日生
    效。爰依刑事訴訟法第403條第1項規定提起抗告，請將原裁
    定撤銷，為更合乎法律之裁定等語。
三、毒品條例第20條第2 項規定：「觀察、勒戒後，檢察官或少
    年法院（地方法院少年法庭）依據勒戒處所之陳報，認受觀
    察、勒戒人無繼續施用毒品傾向者，應即釋放，並為不起訴
    之處分或不付審理之裁定；認受觀察、勒戒人有繼續施用毒
    品傾向者，檢察官應聲請法院裁定或由少年法院（地方法院
    少年法庭）裁定令入戒治處所強制戒治，其期間為6 個月以
    上，至無繼續強制戒治之必要為止。但最長不得逾1 年。」
    參諸毒品條例之立法理由已明文揭櫫施用毒品者，具「病患
    性犯人」之特質，因而降低施用毒品罪之法定刑，並兼採以
    觀察勒戒方式戒除其「身癮」及以強制戒治方式戒除其「心
    癮」之措施，幫助施用毒品者戒除毒癮，該處分之性質非為
    懲戒行為人，而係為消滅受處分人再次施用毒品之危險性，
    乃著眼於未來之危險所為預防、矯治措施之保安處分。而受
    觀察、勒戒人有無繼續施用毒品傾向之評估，並非完全以受
    勒戒人勒戒後之結果為唯一判準基礎，而是就勒戒前之各種
    情況，作為綜合評估之依據。法務部為因應「毒品危害防制
    條例」之修正及109年11月18日最高法院刑事大法庭109年度
    台上大字第3826號裁定，修正「有無繼續施用毒品傾向評估
    標準評分說明手冊」規定，仍以「前科紀錄與行為表現」、
    「臨床評估」、「社會穩定度」等三項合併計算分數，此三
    大項中皆有靜態因子與動態因子之配分。先以靜態因子分數
    評分，若靜態因子分數總分在60分（含）以上為「有繼續施
    用毒品傾向」；反之，若在60分以下，與動態因子分數相加
    ，而總分在60分（含）以上，仍為「有繼續施用毒品傾向」
    。從而，受觀察、勒戒之人有無「繼續施用毒品傾向」，是
    依具體個案之臨床實務及相關事證等情為綜合判定，有其相
    當的專業依據及標準，且涉及專門醫學，另衡酌強制戒治之
    目的，是為協助施用毒品者戒斷毒品的心癮及身癮，考量其
    性質所為的一種保安處分類型，該評估標準適用於每一位受
    觀察、勒戒處分之人，具一致性、普遍性、客觀性，且具反
    覆檢驗性，所得之綜合判斷結果，倘其評估由形式上觀察，
    無擅斷或濫權等明顯不當的情事，法院自應予以尊重。
四、經查：
（一）抗告人因施用第二級毒品案件，經原審法院110年度毒聲
      字第187號裁定送法務部矯正署臺南看守所附設勒戒處所
      觀察、勒戒後，依該所「有無繼續施用毒品傾向評估標準
      紀錄表」記載之評分結果，認：①前科紀錄與行為表現部
      分：1.毒品犯罪相關司法紀錄「有，4筆」，每筆5分，上
      限10分，計10分。2.首次毒品犯罪年齡為「20歲以下」計
      10分。3.其他犯罪相關紀錄「有，2筆」每筆2分，計4分
      。4.入所時尿液毒品檢驗為「一種藥物反應」計5分，上
      開4項靜態因子合計為29分；②臨床評估部分：1-1.多種毒
      品濫用「有，種類：安非他命、K他命」，計10分。1-2.
      合法物質濫用（菸、酒、檳榔）：「有，種類：菸、酒」
      ，計4分。1-3.使用方式：「無注射使用」，計0分。1-4.
      使用年數：「超過一年」計10分，上開4項靜態因子合計
      為24分。2.精神疾病共病（含反社會人格）經評定為「無
      」計0分、3.臨床綜合評估（含病識感、動機、態度、就
      醫意願）評定為「中度」計4分，上開2項動態因子合計為
      4分；③社會穩定度部分：1.工作為「全職工作：粗工，收
      入3.5萬/月」，計0分。2-1.家人藥物濫用：「無」，計0
      分。2-2.入所後家人是否訪視：「無」，計5分。2-3.出
      所後是否與家人同住：「否」，計5分，上開2項動態因子
      上限5分，合計5分。以上①至③部分之總分合計為62分（靜
      態因子共計53分，動態因子共計9分），已在60分以上，
      而綜合判斷為「有繼續施用毒品傾向」等情，有法務部矯
      正署臺南看守所於110年11月3日南所衛字第11000103760
      號函所檢送抗告人之「有無繼續施用毒品傾向證明書」及
      「有無繼續施用毒品傾向評估標準紀錄表」各1份在卷可
      稽（見110年度毒偵緝字第203號卷第72至74頁）。又上開
      綜合判斷之結果，係由該所具相關專業知識經驗之醫師，
      依其本職學識，為上述各項評估所為之綜合判斷，核與前
      揭勒戒處所評分說明手冊之規定並無不合，所為之綜合評
      分係依抗告人在執行觀察、勒戒期間之個案臨床實務及具
      體事證，據以判定抗告人「有繼續施用毒品傾向」，洵屬
      有據，檢察官聲請裁定令抗告人入戒治處所施以強制戒治
      ，核無不合。原審法院依檢察官聲請，參酌前揭有無繼續
      施用毒品傾向證明書及評估標準紀錄表，裁定令抗告人入
      戒治處所施以強制戒治，自屬適法。
（二）抗告人固以前詞提出抗告，然查：　　　　　
　　1.上開有無繼續施用毒品傾向證明書及評估標準紀錄表之評
      估，乃法務部矯正署臺南看守所附設勒戒處所相關專業知
      識經驗人士在抗告人觀察、勒戒期間，依其本職學識，於
      評估後所為之綜合判斷，乃具科學驗證所得之結論，自得
      憑以判斷抗告人有無繼續施用毒品傾向之證明，且由形式
      上觀察，並無擅斷或濫權等明顯不當之情事，法院宜予尊
      重其行政職權之行使及專業之判斷。抗告人上開評估標準
      紀錄表均已詳細標列各項評分項目及評分標準，與前揭勒
      戒處所評分說明手冊規定並無不合，且勒戒處所之組織、
      人員之資格及執行觀察、勒戒相關程序，暨判斷施用毒品
      者有無繼續施用毒品傾向，均有相關法令嚴格規範，非可
      恣意而為。再者，上開評估標準均有評分者的具體醫師代
      號，表彰評分者為其評分結果負責。抗告意旨以其僅經戒
      治所內之心理醫生及社工簡單三言兩語之晤談，即認定抗
      告人有再犯之虞云云，尚非有據，自無可採。　
　　2.又法務部因應「毒品危害防制條例」之修正及109年11月1
      8日最高法院刑事大法庭109 年度台上大字第3826號裁定
      ，洽請衛生福利部協助研修「有無繼續施用毒品傾向評估
      標準」，依修正後之法務部「有無繼續施用毒品傾向評估
      標準評分說明手冊」規定，仍以「前科紀錄與行為表現」
      、「臨床評估」、「社會穩定度」等三項合併計算分數，
      此三大項中皆有靜態因子與動態因子之配分。先以靜態因
      子分數評分，若靜態因子分數總分在60分（含）以上為「
      有繼續施用毒品傾向」；反之，若在60分以下，與動態因
      子分數相加，而總分在60分（含）以上，仍為「有繼續施
      用毒品傾向」。而抗告人依修正後之「有無繼續施用毒品
      傾向評估標準評分說明手冊」規定，合計為62分（靜態因
      子共計53分，動態因子共計9分），已在60分以上，業如
      前述，是抗告意旨以法務部修正「有無繼續施用毒品傾向
      評估標準」，評分項目前科紀錄已有所調整云云，提起抗
      告，亦無理由。  
五、綜上，原審法院依據檢察官之聲請，依毒品危害防制條例第
    20條第2項規定，裁定抗告人令入戒治處所施以強制戒治，
    其期間為6個月以上，至無繼續強制戒治之必要為止，但最
    長不得逾1年，經核並無不合。抗告人仍執上開事由提起抗
    告，指摘原裁定不當，非有理由，應予駁回。
據上論斷，應依刑事訴訟法第412條，裁定如主文。
中　　華　　民　　國　　110 　年　　12　　月　　3 　　日
                  刑事第四庭    審判長法  官  郭玫利 
　　　　　　　　　                    法  官  陳金虎 
　　　　　　　　　                    法  官  林臻嫺
以上正本證明與原本無異。
不得再抗告。
　　　　　　　　　　　　　　　　　　　書記官  楊宗倫　　
中　　華　　民　　國　　110 　年　　12　　月　　3 　　日